臺灣高雄地方法院刑事判決　　　　　　　95年度訴字第3383號
公　訴　人　臺灣高雄地方法院檢察署檢察官
被　　　告　丁○○
選任辯護人　洪千琪律師
上列被告因毒品危害防制條例案件，經檢察官提起公訴（95年度
偵字第23198 號），本院判決如下：
    主  文
丁○○販賣第三級毒品，處有期徒刑伍年捌月。扣案之行動電話
壹支（不含SIM 卡）沒收，販賣第三級毒品所得財物新台幣仟
元沒收之，如全部或一部不能沒收時，以其財產抵償之。
    事  實
一、丁○○明知愷他命（Ketamine，以下稱K 他命）係毒品危害
    防制條例第2 條第2 項第3 款所定之第三級毒品，依法不得
    販賣或轉讓。詎於民國95年8 月29日7 時許，適有丙○○以
    其使用之0000000000號行動電話門號撥打友人乙○○（綽號
    「小雨」）所使用之0000000000號行動電話門號，欲邀約乙○○共同施用K 他命，然遭乙○○予以拒絕，隨後丙○○再
    向乙○○詢問是否有管道可以購得K 他命，乙○○即表示另
    有認識其他朋友亦有施用K 他命之習慣，遂透過乙○○之介
    紹，由丁○○先以其使用之0000000000號行動電話門號撥打
    丙○○前開行動電話門號，雙方在電話中約定由丙○○以新
    台幣（以下同）3 千元之價格向丁○○購入重量不詳之K 他
    命3 包，並約定各自前往高雄縣鳳山市○○路、自強路口交
    易毒品。嗣於同日8 時許，丁○○、丙○○2 人均依約前往
    上址，分別由丁○○將K 他命3 包交予丙○○、再由丙○○
    將現金3 千元交由丁○○收受而既遂。嗣於95年8 月31日18
    時20分許，丁○○在高雄市三民區○○○路、堯山街口因騎
    乘機車違規而遭警攔查，於查驗證件之際發現其非法持有K
    他命2 包而當場查扣，並扣得丁○○所有、供本件販賣毒品
    犯罪所用之行動電話（含0000000000行動電話門號SIM 卡）
    1 支，始循線查悉上情。
二、案經高雄市政府警察局三民第二分局報請台灣高雄地方法院
    檢察署檢察官偵查起訴。
    理  由
壹、關於本件證據能力之意見：
  一、被告丁○○於警詢中所為自白具有證據能力：
    (一)按被告之自白，須非出於強暴、脅迫、利誘、詐欺或其他
      不正之方法，且與事實相符者，始得採為證據，如被告之
      自白係由於不正之方法，並非自由陳述，即其取得自白之
      程序，已非適法，則不問自白內容是否確與事實相符，因
      其非係適法之證據，即不能採為判決基礎，此據刑事訴訟
      法第156 條第1 項定有明文。然審諸上揭規定禁止以不正
      方法取得被告自白取供之立法目的，乃慮及刑事訴訟之目
      的本在發現實體的真實，使國家得以正確適用刑罰權，藉
      以維護社會秩序及公共安全，惟其手段仍應合法、潔淨、
      公正，方得保障人權。職是，倘有客觀事證足認被告自白
      要非訊問人員逕以違法方式所取得，乃係出於被告自由意
      思而為之，且其自白陳述堪認與事實相符者，縱令訊問程
      序不無輕微瑕疵，仍難謂該自白毫無證據能力可言，合先
      敘明。
    (二)本件固經被告辯稱其在製作警詢筆錄過程雖未遭到員警刑
      求，但製作筆錄之前曾被員警打，其後則有幾位警察扮黑
      臉、幾位扮白臉，所以伊就按照員警的意思而陳述云云。
      蓋被告所抗辯者乃係警詢筆錄製作「前」曾遭員警毆打之
      情，並非製作筆錄過程中遭受員警以不正方式取供，從而
      本院爰未針對被告警詢錄音帶加以勘驗，合先敘明。又被
      告雖指稱遭到員警毆打、並聲請調閱案發當日警局錄影帶
      云云，然其在準備程序中已明確表示無法指陳其究係遭何
      位員警毆打，嗣經本院依其聲請向高雄市政府警察局三民
      第二分局調取95年8 月31日錄影帶，業據該局函覆有關監
      視器儲存影像僅保存14天、期限屆至即由電腦自動更新覆
      蓋，以致無法提供等情，有該局95年12月18日高市警三二
      分偵字第0950034763號函1 份可證，從而被告此部分抗辯
      要屬無從調查，猶未可徒以其前揭所辯之詞為據。
    (三)再觀乎本件被告乃自願接受夜間訊問，警詢筆錄製作過程
      亦先由承辦員警依刑事訴訟法第95條規定告知權利，於詢
      問過程中亦針對案發過程詳予陳述，並表示係因缺錢要繳
      註冊費才會販賣毒品，除經證人即員警甲○○到庭證述屬
      實外，亦有該次警詢筆錄在卷可稽。嗣於偵查中被告仍坦
      認丙○○係透過朋友介紹而來找伊等語。蓋以承認犯罪事
      實與否乃涉及將來刑事責任之追訴，而販賣毒品向為我國
      政府所嚴禁並立法嚴格加以處罰，被告為一智慮成熟之成
      年人，且於本件案發前乃就讀於屏東商業技術學院，受有
      相當程度之教育，實無可能甘冒重典而任意虛偽自白其涉
      有非法販賣第三級毒品之情。再承前所述，本件被告警詢
      筆錄製作過程核無不正取供之情事，足認其警詢中所為自
      白均係出於任意性始為該等陳述，本院自得採為認定事實
      之證據。
  二、證人丙○○於警詢之陳述具有證據能力：
      證人丙○○前於警詢中乃供稱在電話中與被告談妥購買K
      他命3 件（即3 包）為3 千元等語，嗣於審判中則改稱被
      告本來說不要算錢、但伊還是堅持云云，是其警詢及法院
      審理時之證述已有前後陳述不符之情形。本院審酌該證人
      警詢之證述相距案發日較近，當時記憶自較深刻，可立即
      反應所知，不致因時隔日久而遺忘案情；且較無來自被告
      同庭在場之壓力，而出於不想生事之指證，或故為迴護被
      告，而事後串謀之可能，甚而恐因其警詢所述將導致本身
      所涉他案受有刑事訴追之虞。綜此以觀，證人丙○○於警
      詢之證述客觀上應具較可信之特別情況，且為證明犯罪事
      實存否所必要，依刑事訴訟法第159 條之2 規定，其警詢
      證言自有證據能力。
  三、證人丙○○偵查中之證述亦具有證據能力：
      證人丙○○於偵查中乃證述其先打電話給「小雨」，透過
      「小雨」與被告談妥3 件3 千元、且談妥價錢後再前往鳳
      山交易等情，嗣於審判中則改稱前詞（參見前述壹、二）
      。故其針對本案重要情節前後所述已有不符。衡諸常情，
      我國刑事訴訟法規定檢察官乃代表國家偵查犯罪、實施公
      訴，必須對於被告之犯罪事實負舉證之責，並賦予檢察官
      傳喚或拘提被告等強制處分權，依法亦有訊問被告及證人
      之權，且負有客觀性義務，對被告有利情形，亦應予注意
      ，而實務運作時，偵查中檢察官向被告以外之人所取得之
      陳述，原則上均能遵守法律規定，不致違法取供，其可信
      性極高，又證人丙○○於本院審理中亦證稱其在偵查中所
      言均係出於任意性而為陳述。是以本院審酌該證人於偵查
      中具結證述之際，外部附隨之環境或條件並無不當，是其
      於偵查中向檢察官所為證述自得採為本件之證據。
貳、有罪部分：
  一、訊據被告固坦承前於95年8 月29日7 時許，曾以其使用之
      0000000000號行動電話門號撥打丙○○所使用0000000000
      號行動電話門號之事實，惟矢口否認有何販賣第三級毒品
      K 他命予丙○○之犯行，辯稱：「小雨（即乙○○）」曾
      向其詢問可不可以販賣K 他命給丙○○、但伊有表示拒絕
      。另辯護人則以被告於案發當天係與乙○○在一起、從未
      前往鳳山地區交付第三級毒品K 他命予丙○○；此外，縱
      令被告曾向乙○○收取3 千元，亦非基於販賣毒品之意思
      而為收受，應僅成立轉讓第三級毒品等語為被告辯護。經
      查：
    (一)證人丙○○前於95年8 月29日7 時41分許，先以其使用之
      0000000000號行動電話門號撥打乙○○所使用之00000000
      00號行動電話門號，因丙○○在電話中曾向乙○○詢問是
      否可以介紹管道購買K 他命，乙○○即表示可幫丙○○代
      為詢問被告；其後被告乃於同日8 時3 分許，主動以其使
      用之0000000000號行動電話門號撥打丙○○前開行動電話
      門號（雙方通話時間自8 時3 分10秒起至8 時4 分56秒止
      ）等情，業據證人丙○○、乙○○2 人分別於警詢、偵查
      及本院審理中證述屬實，並有卷附證人丙○○所使用0000
      000000號行動電話通聯紀錄1 份可證，復據被告坦認上情
      不諱，足徵被告此部分自白核與事實相符，是此部分之事
      實，應堪認定。
    (二)蓋證人之陳述有部分前後不符，或相互間有所歧異時，究
      竟何者為可採，法院仍得本其自由心證予以斟酌，非謂一
      有不符或矛盾，即應認其全部均為不可採信，茍其對基本
      事實之陳述，與真實性無礙時，則仍非不得予以採信（最
      高法院93年度台上字第5349號判決採同一見解）。準此，
      本院審諸本件案發時間距今事隔已久，證人記憶不免有所
      減損、罅漏，而當事人或證人於案發時之供述因較少權衡
      利害得失或受他人干預，依經驗法則，當較事後翻異之詞
      更為可信。是以本件證人丙○○初於警詢及偵查中均供稱
      係透過「小雨」介紹在電話中約定以3 件3 千元之價格向
      被告購買第三級毒品K 他命，惟於本院審理中除針對被告
      是否於交易之際曾向其表示不用收錢一節翻異前詞外，其
      餘部分俱與先前所述之情大抵相符。參諸證人丙○○先前
      所為陳述因相距案發日較近，記憶自較深刻，可立即反應
      所知，不致因時隔日久而遺忘；亦較無來自被告同庭在場
      之壓力，而出於不想生事或故為迴護被告之虞，且其警詢
      陳述內容核與偵查中具結證述者大抵相符，揆諸前揭說明
      ，爰認應以證人丙○○警詢及偵查中所為證述內容較屬真
      實，合先敘明。
    (三)本件被告初於本院準備程序中固否認有何在前揭時、地販
      賣第三級毒品K 他命予丙○○之情事。惟觀諸被告初於警
      詢中乃供稱：伊確實曾在95年8 月29日在高雄縣鳳山市○○路、自強路口，以3 件3 千元之價格販賣K 他命予丙○○等語綦詳，嗣於證人丙○○到庭結證之際，被告針對該
      證人證述確曾自被告處取得第三級K 他命3 包、並當場交
      付現金3 千元予被告收受之情亦未加否認，是被告前、後
      所辯各情已然相互扞挌。至辯護人於本院準備程序之初先
      行主張被告並未實施如起訴書所載交易毒品行為，直至前
      述證人丙○○到庭具結證述後，復改以被告主觀上並非基
      於販賣毒品獲利之目的而收受丙○○所交付之現金3 千元
      等語為被告辯護，其辯護意旨亦顯然矛盾不一，故本院實
      難徒以被告事後矯飾之詞，即率爾採為其有利之認定。茲
      依被告及證人丙○○均供稱渠2 人彼此原本素昧平生、係
      在案發當日透過乙○○介紹方始知悉對方等情觀之，苟如
      被告所辯乙○○雖向伊詢問可否販賣K 他命予丙○○、但
      伊即表示拒絕云云，衡情當可由乙○○逕自以電話回覆丙○○，而被告倘未曾詢問乙○○、亦無獲悉丙○○前開行
      動電話門號之可能。然依卷附前揭通聯紀錄內容所示，丙○○與乙○○2 人甫於95年8 月29日7 時41分許完成通話
      後，被告旋即主動於同日8 時3 分許撥打電話聯絡丙○○
      ，且雙方通話時間將近2 分鐘，據此可知被告此部分辯詞
      要與事實有悖，要無足採。
    (四)次者，證人丙○○與被告2 人於前往約定地點交易毒品之
      初，事前已在電話中談妥以3 包3 千元之代價向被告購入
      第三級K 他命等情，業經證人丙○○於警詢及偵查中證述
      綦詳，復據被告於警詢中是認上情無訛，適可推知被告主
      觀上乃係基於販賣第三級毒品之意思、於該次通話中著手
      實施販賣毒品之構成要件行為，進而依約前往指定地點交
      付毒品而既遂。且佐以K 他命乃法定之第三級毒品，物稀
      價昂，政府一向查禁森嚴，本件被告與丙○○僅為一面之
      交、更非血緣至親，當無可能甘冒重典而任意無償轉讓K
      他命予丙○○施用。故證人丙○○雖於本院審理中陳稱其
      交錢給被告時、被告曾推辭不收云云，無非係為迴護被告
      之詞，顯與常情相違，洵無足採。至辯護人前揭執為被告
      辯護之詞，亦非有據。準此，被告前揭所辯各情雖有矛盾
      不一，然其所涉販賣第三級毒品K 他命一節，迭據證人丙○○先後於警詢及偵查中證述屬實，且與被告警詢自白內
      容互核一致，另有前揭卷附通聯紀錄可資憑佐，足認被告
      初於警詢所為陳述要與事實相符，自較諸其事後辯解之詞
      更屬可採。從而本件被告前於95年8 月29日確有以3 千元
      之價格販賣不詳重量第三級毒品K 他命3 包予丙○○之情
      ，至為明灼。
    (五)邇來政府為杜絕毒品氾濫，毒害人民甚深，再三宣導教民
      眾遠離毒品、媒體之報導既深且廣，對於毒品之禁絕，應
      為民眾所熟悉。又政府對於查緝施用、轉讓及販賣毒品無
      不嚴格執行，且販賣毒品罪更係重罪，設若無利可圖，衡
      情一般持有毒品者，當不致輕易將持有毒品交付他人。況
      且，第一級毒品海洛因價格不貲，且販賣毒品係違法行為
      ，非可公然為之，亦無公定之價格，不論任何包裝，均可
      任意分裝增減分量，每次買賣價量，亦可能隨時依雙方間
      之關係深淺、資力、需求量及對行情之認知、來源是否充
      裕、查緝是否嚴緊，購買者被查獲時供述購買對象之可能
      性風險之評估等，因而異其標準，並機動調整，非可一概
      而論，是販賣利得除經坦承犯行或價量俱臻明確外，委難
      查得實情，販賣之人從價差或量差中牟利方式雖異，其意
      圖營利之非法販賣行為則屬同一。是以本件雖未能明確查
      知被告購入毒品之實際價格為何，然其前揭所為第三級毒
      品K 他命之有償交易行為、除有反證可資認定果係基於其
      他非關圖利之本意外，尚難徒因無法查悉其販入之價格，
      即得逕謂被告主觀上諉無營利意圖，而阻卻販賣毒品犯行
      之追訴。
    (六)綜前所述，本件事證明確，被告前開販賣第三級毒品K 他
      命之犯行洵堪認定，應依法論科。
  三、查K 他命係毒品危害防制條例第2 條第2 項第3 款所定之
      第三級毒品，依法不得販賣。核被告丁○○所為，係違反
      毒品危害防制條例第4 條第3 項之販賣第三級毒品既遂罪
      。爰審酌被告之素行、犯罪動機、目的及手段，販賣毒品
      次數僅只1 次、數量尚非甚鉅，與其他販毒集團可輕易獲
      得厚利之情形相較，本案犯罪所生危害尚非重大，惟犯罪
      後猶飾詞否認販賣毒品犯行、難見悔意，量處如主文所示
      之刑，以資懲儆。另查，扣案被告所有之行動電話1 支，
      業據被告供承為其所有，且係供本件販賣毒品犯罪所用之
      物，爰依毒品危害防制條例第19條第1 項前段規定宣告沒
      收。至行動電話門號SIM 卡係使用者向電信業者申請租用
      而僅取得其使用權，並非申請使用者所有（最高法院92年
      度台上字第6836號判決意旨參照），故本件扣案行動電話
      門號0000000000號行動電話門號SIM 卡1 張則不予沒收。
      又刑法沒收之物，雖指原物，但金錢為代替物，重在兌換
      價值，而不在原物，自難拘泥於沒收原物之理論，認沒收
      販賣毒品所得之金錢，以當場查獲扣押者為限，且毒品危
      害防制條例第19條第1 項係刑法第38條第1 項第3 款、第
      3 項但書之特別規定，政府為肅清毒品，貫徹禁政，既設
      專條，採義務沒收主義，揆諸立法主意旨，當不致有此限
      制，故販賣毒品所得之金錢，苟能認定其係販賣毒品所得
      之款（例如販毒所得之款，業經消費寄託或消費借貸與他
      人，則應認該販毒所得之款仍屬存在），不以當場查獲扣
      押者為限，此有最高法院66年度第8 次刑事庭會議決議可
      資參照。是依前開決議意旨，販賣毒品所得之金錢，無論
      已否扣案，如仍屬存在，即應依法沒收。本件被告販賣第
      三級毒品得款3 千元一節，已如前述，此部分款項雖未扣
      案，然無證據證明已不存在，仍應依毒品危害防制條例第
      19條第1 項諭知沒收，如全部或一部不能沒收時，以其財
      產抵償之。
  四、此外，毒品危害防制條例第2 條第2 項規定，毒品依其成
      癮性、濫用性及對社會危害性分為四級，並就製造、運輸
      、販賣、意圖販賣而持有、以非法方法使人施用、引誘他
      人施用及轉讓不同品項之毒品等行為，分別定其處罰。至
      施用或持有第三、四級毒品，因其可罰性較低，故未設處
      罰之規定，僅就施用及持有第一、二級毒品科以刑罰。惟
      鑑於第三、四級毒品均係管制藥品，特於同條例第11條之
      1 明定無正當理由，不得擅自持有；第18條第1 項後段復
      規定查獲之第三、四級毒品，無正當理由而擅自持有者，
      沒入銷燬之。從而，依同條例第18條第1 項後段應沒入銷
      燬之毒品，專指查獲施用、持有第三、四級毒品而言；倘
      係查獲製造、運輸、販賣、意圖販賣而持有、以非法方法
      使人施用、引誘他人施用或轉讓第三、四級毒品，既屬同
      條例相關法條明文規定處罰之犯罪行為，即非該條項應依
      行政程序沒入銷燬之範圍。又同條例第19條第1 項所定「
      供犯罪所用或因犯罪所得之物」，係指犯第4 條至第9 條
      、第12條、第13條或第14條第1 項、第2 項之罪所用或所
      得之物，不包括毒品本身在內，是尚不得援用此項規定為
      第三、四級毒品之沒收依據。以犯第4 條第3 項販賣第三
      級毒品罪為例，第三級毒品本身為其販賣之標的，非屬供
      「販賣第三級毒品所用之物」；必係遂行販賣該毒品使用
      之物，始屬「供犯罪（犯第四條第三項之販賣第三級毒品
      罪）所用之物」，其理至明。準此，本件被告遭警查獲之
      際雖併予扣得其所有之第三級毒品K 他命2 包，然該等毒
      品既與前揭販賣第三級毒品犯行無涉，亦非屬毒品危害防
      制條例第18條第1 項所規範應予沒收銷燬之毒品，更乏積
      極事證足認其係被告持有該等毒品果係其供犯罪或預備供
      犯罪所用之物，自非可由本院就上開扣案物品逕予以諭知
      沒收或沒收銷燬，附此敘明。
參、不另為無罪部分：
  一、公訴意旨另以：被告另自95年7 月1 日起至同年8 月31日
      止，乃以每10公克8700元之代價，向姓名年籍不詳、綽號
      「發哥」之男子販入不詳數量之第三級毒品K 他命，再將
      之分裝為每公克為1 包，復以每包價格1000至1100元不等
      之價格販賣予不特定之第三人，期間販售至少50公克之K
      他命。因認被告此部分亦違反毒品危害防制條例第4 條第
      3 項之販賣第三級毒品罪嫌云云。
  二、按犯罪事實應依證據認定之，無證據不得認定其犯罪事實
      。又不能證明被告犯罪者，應諭知無罪之判決，而被告或
      共犯之自白，不得作為有罪判決之唯一證據，仍應調查其
      他必要之證據，以察其是否與事實相符，刑事訴訟法第15
      4 條第2 項、第301 條第1 項、第156 條第2 項分別定有
      明文。所謂證據，係指足以認定被告確有犯罪行為之積極
      證據而言，該項證據自須適合於被告犯罪事實之認定，始
      得採為斷罪資料。苟積極證據不足為不利於被告事實之認
      定時，即應為有利於被告之認定，更不必有何有利之證據
      ，最高法院29年上字第3105號、30年上字第816 號分別著
      有判例可資參照。公訴人因認被告此部分同涉有販賣第三
      級毒品罪嫌，無非係以被告在警詢中所為之自白為其論據
      ，此外復查無其他事證可資佐證被告除前揭有罪部分外，
      另有其他意圖營利而販入或販賣第三級毒品犯行，參諸前
      揭說明，其間既有合理懷疑存在，無法達到確信其為真實
      之程度，即不得遽為不利於被告之認定，惟因檢察官認其
      與前開有罪部分具有實質上一罪關係，爰就此部分不另為
      無罪之諭知，併予敘明。
據上論斷，應依刑事訴訟法第299 條第1 項前段，毒品危害防制
條例第4 條第3 項、第19條第1 項，判決如主文。
中　　華　　民　　國　　96　　年　　1 　　月　　17　　日
                  刑事第四庭  審判長法官 郭玫利
                                    法官 林意芳
                                    法官 陳明呈
以上正本證明與原本無異。
如不服本判決，應於收受送達後10日內向本院提出上訴書狀。
中　　華　　民　　國　　96　　年　　1 　　月　　23　　日
 　　　　　　　　　　　　　       書記官 林明忠
附錄本判決論罪科刑之法條：
毒品危害防制條例第4條
製造、運輸、販賣第一級毒品者，處死刑或無期徒刑；處無期徒
刑者，得併科新臺幣1 千萬元以下罰金。
製造、運輸、販賣第二級毒品者，處無期徒刑或7 年以上有期徒
刑，得併科新臺幣7 百萬元以下罰金。
製造、運輸、販賣第三級毒品者，處5 年以上有期徒刑，得併科
新臺幣5 百萬元以下罰金。
製造、運輸、販賣第四級毒品者，處3 年以上10年以下有期徒刑
，得併科新臺幣3 百萬元以下罰金。
製造、運輸、販賣專供製造或施用毒品之器具者，處1 年以上7
年以下有期徒刑，得併科新臺幣1 百萬元以下罰金。
前五項之未遂犯罰之。
